ACORDAO-COMPLETO-2585437

ACÓRDÃO 2859/2023 ATA 10/2023 - SEGUNDA CÂMARA

VISTOS, relatados e discutidos estes autos em que se analisa ato inicial de pensão militar deferido pelo Comando do Exército em favor da Sra. Joanita Leonor dos Santos Duarte. 
ACORDAM os Ministros do Tribunal de Contas da União, reunidos em Sessão da 2ª Câmara, ante as razões expostas pelo Relator, e com fulcro no art. 71, incisos III e IX, da Constituição Federal e nos arts. 1º, inciso V, e 39, inciso II, da Lei 8.443/1992, c/c o art. 259, inciso II, do Regimento Interno/TCU, em:
9.1. considerar ilegal a pensão militar em benefício da Sra. Joanita Leonor dos Santos Duarte, negando registro ao correspondente ato;
9.2. dispensar a devolução dos valores recebidos indevidamente de boa-fé pela interessada, nos termos do Enunciado 106 da Súmula de Jurisprudência do TCU;
9.3. determinar ao Comando do Exército, no prazo de 15 (quinze) dias a contar da ciência desta deliberação, que: 
9.3.1. abstenha-se de realizar pagamentos decorrentes do ato impugnado, sujeitando-se a autoridade administrativa omissa à responsabilidade solidária, nos termos do art. 262, caput, do Regimento Interno/TCU;
9.3.2. dê ciência do inteiro teor desta Deliberação à beneficiária do ato, alertando-a de que o efeito suspensivo proveniente da interposição de possíveis recursos perante o TCU não a exime da devolução dos valores percebidos indevidamente após a respectiva notificação, caso os recursos não sejam providos, encaminhando a este Tribunal, no prazo de 30 (trinta) dias, comprovante da referida ciência; e
9.3.3. emita novo ato de concessão de pensão militar, livre da irregularidade indicada neste processo, e promova o seu cadastramento no sistema e-Pessoal, submetendo-o a este Tribunal, nos termos da IN/TCU 78/2018.

Autos em que se analisa ato inicial de pensão militar deferido pelo Comando do Exército em favor da Sra. Joanita Leonor dos Santos Duarte.

Segunda Câmara

Comando do Exército.

3. Interessada: Joanita Leonor dos Santos Duarte (XXX.177.881-XX).

13.1. Ministros presentes: Vital do Rêgo (Presidente), Augusto Nardes, Aroldo Cedraz e Antonio Anastasia.
13.2. Ministro-Substituto presente: Marcos Bemquerer Costa (Relator).

MARCOS BEMQUERER

Adoto como parte deste Relatório, com alguns ajustes de forma, a instrução a cargo da Unidade de Auditoria Especializada em Pessoal (AudPessoal) , por meio da qual o presente processo foi analisado (peça 5) , e que contou com a anuência do escalão dirigente daquela unidade (peça 6) :
"9. Ato: 3792/2021 - Inicial - Interessado (a) : MANOEL LUCINDO DUARTE - CPF: XXX.559.021-XX
9.1. Beneficiária: JOANITA LEONOR DOS SANTOS DUARTE - CPF: XXX.177.881-XX - Cônjuge
9.2. Parecer do Controle Interno: considerar o ato legal com esclarecimentos. Justificativa:  com o fim de subsidiar, minimamente, o egrégio Tribunal de Contas, informo que o instituidor em foco possuía, além do tempo discriminado no presente relatório, como cômputo de seu Tempo de Serviço Total, 02 (dois) anos de Licença Especial não gozada (LENG - inciso IV do art. 137 da Lei nº 6.880/80) .
9.3. Constatações e análises: 
9.3.1. O Controle Interno emitiu parecer pela legalidade com esclarecimentos.
a.	Justificativa do Gestor de Pessoal: não há. Verificação efetuada no âmbito do TCU.
b.	Análise do Controle Interno: não há. Verificação efetuada no âmbito do TCU.
c.	Análise da Equipe Técnica: legal.
 (...) 
9.3.2. Possível cômputo de tempo privado no Tempo de serviço até 29/12/2000 e tempos que não contam para posto/graduação acima para fins de proventos na reserva (tempo privado, guarnição especial, OFR) . Devolução do ato para complementação das informações. Ato de reforma: [SISAC-10003371-07-2001-002395-9].
a.	Justificativa do Gestor de Pessoal: não há. Verificação efetuada no âmbito do TCU.
b.	Análise do Controle Interno: não há. Verificação efetuada no âmbito do TCU.
c.	Análise da Equipe Técnica: ilegal.
Verificou-se que não há cômputo de tempo privado no tempo de serviço até 29/12/2000. No entanto, o instituidor conta com tempo servido em guarnição especial de 9 (nove) anos, 7 (sete) meses e 6 (seis) dias, conforme ficha de controle anexada ao ato de pessoal, sendo que tal tempo não conta mais para fins de concessão de posto/graduação acima na reserva, de acordo com a jurisprudência atual deste TCU. Descartando-se o referido tempo, o militar não faz jus [à graduação] acima amparada pelo inciso II do artigo 50 da Lei nº 6.880/80, pois terá menos de 30 anos de serviço. Dessa forma, os proventos de pensão militar devem-se ser calculados com base na graduação de cabo, com proposta pela ILEGALIDADE do ato inicial de pensão militar em análise. Em relação à beneficiária JOANITA LEONOR DOS SANTOS DUARTE, não se constatou acumulação de cargos/proventos públicos e/ou pensão de outro regime em desacordo com o art. 29 da Lei nº 3765/60, conforme pesquisa no 'Sistema Indícios' do TCU.
9.4. O quadro resumo de ocorrências e, quando for o caso, o detalhamento da norma legal e da jurisprudência para as inconsistências acima elencadas encontram-se no anexo II desta instrução. 
 (...) 
PROPOSTA DE ENCAMINHAMENTO
11. Ante o exposto, com fundamento no art. 71, inciso III, da Constituição Federal, no art. 1º, inciso V, e art. 39, incisos I e II, da Lei 8.443/1992, no art. 260 do Regimento Interno do Tribunal de Contas da União, propõe-se: 
11.1. considerar ILEGAL e recusar registro do ato de pensão militar 3792/2021 - Inicial de MANOEL LUCINDO DUARTE do quadro de pessoal do COMANDO DO EXÉRCITO, com base nos arts. 71, inciso III, da Constituição Federal, 1º, inciso V, e 39, inciso II, da Lei 8.443/1992 e 260, § 1º, do Regimento Interno/TCU;
11.2. com fulcro no art. 262, caput, do Regimento Interno deste Tribunal, determinar ao COMANDO DO EXÉRCITO que: 
11.2.1. dispense a devolução dos valores indevidamente recebidos de boa-fé até a data da ciência do acórdão que vier a ser proferido, com base no Enunciado 106 da Súmula da Jurisprudência do TCU;
11.2.2. dê ciência, no prazo de quinze dias, contados da notificação, do inteiro teor desta deliberação à interessada, alertando-a de que o efeito suspensivo proveniente da interposição de eventuais recursos junto ao TCU não a exime da devolução dos valores percebidos indevidamente, caso o recurso não seja provido;
11.2.3. promova o recálculo do valor atualmente pago a título de pensão militar com base no posto/graduação incorreto, no prazo 15 (quinze) dias, contados a partir da ciência desta deliberação, sujeitando-se a autoridade administrativa omissa à responsabilidade solidária, em face de manifesta ilegalidade; 
11.2.4. informe o teor do acórdão que vier a ser prolatado, encaminhando ao TCU, no prazo de trinta dias, comprovante da data de ciência pela interessada, nos termos do art. 4º, § 3º, da Resolução TCU 170/2004; e
11.2.5. emita novo ato, livre da irregularidade ora apontada, em substituição ao ato de pensão militar de MANOEL LUCINDO DUARTE, submetendo-o à nova apreciação por este Tribunal, na forma do artigo 260, caput, também do Regimento."
2.	O Ministério Público junto ao TCU, representado pela Procuradora-Geral Cristina Machado da Costa e Silva (peça 7) , concordou com a unidade técnica. 
	É o Relatório.

não há.

Procuradora-Geral Cristina Machado da Costa e Silva.

PESSOAL. PENSÃO MILITAR. MELHORIA DE PROVENTOS ASSOCIADA À UTILIZAÇÃO DE TEMPO IMPRÓPRIO PARA A CONCESSÃO DE GRADUAÇÃO ACIMA DA OCUPADA NA ATIVA. IMPOSSIBILIDADE LEGAL EM FACE DO DISPOSTO NA LEI 6.880/1980. IRREGULARIDADE QUE SE COMUNICA À PENSÃO MILITAR. ILEGALIDADE DA CONCESSÃO. NEGATIVA DE REGISTRO DO ATO. DETERMINAÇÕES.

PENSÃO MILITAR (PMIL)

Unidade de Auditoria Especializada em Pessoal (AudPessoal).

Em apreciação o ato inicial da pensão militar instituída pelo Sr. Manoel Lucindo Duarte, deferido pelo Comando do Exército em benefício da Sra. Joanita Leonor dos Santos Duarte, cônjuge do instituidor.
2.	Os pareceres elaborados pela Unidade de Auditoria Especializada em Pessoal - AudPessoal (peças 5 e 6) e pelo Ministério Público junto ao TCU (peça 7) são convergentes e propõem a ilegalidade da concessão pensional ora em exame. 
3.	Conforme indicou a unidade técnica, o instituidor foi beneficiado com proventos de uma graduação superior (3º sargento) à que possuía na atividade (cabo) , em razão de terem sido computados, na soma dos 30 (trinta) anos necessários para fazer jus a tal benefício, 9 (nove) anos, 7 (sete) meses e 6 (seis) dias de tempo prestado em guarnição especial, o que vai de encontro ao disposto no inciso VI do art. 137 da Lei 6.880/1980, c/c o § 1º do mesmo artigo, uma vez que esse tempo pode ser contado somente para fins de passagem para inatividade, e não para deferimento da vantagem denominada "posto/graduação acima".
4.	A interpretação da AudPessoal tem aderência ao ordenamento jurídico e à jurisprudência desta Casa de Contas.
5.	Nos termos do art. 137 da Lei 6.880/80, inciso VI, c/c o § 1º do mesmo artigo, o tempo de efetivo serviço do militar na guarnição especial somente deve ser computado no momento da passagem à inatividade e para esse fim, verbis:
"Art. 137. Anos de serviço é a expressão que designa o tempo de efetivo serviço a que se refere o artigo anterior, com os seguintes acréscimos:
 (...) 
VI - 1/3 (um terço) para cada período consecutivo ou não de 2 (dois) anos de efetivo serviço passados pelo militar nas guarnições especiais da Categoria 'A', a partir da vigência da Lei nº 5.774, de 23 de dezembro de 1971.  (Redação dada pela Lei nº 7.698, de 1988) 
§ 1º Os acréscimos a que se referem os itens I, III e VI serão computados somente no momento da passagem do militar à situação de inatividade e para esse fim." 
6. 	Como se percebe, a majoração ficta (de "1/3 para cada período consecutivo ou não de 2 anos de efetivo serviço") no tempo de serviço prestado pelos militares em guarnições especiais pode ser contada para fins de passagem para a reserva, sem, contudo, servir de fundamento para a vantagem ("posto/graduação acima") prevista na redação original do art. 50, inciso II, da Lei 6.880/1980.
7.	Na mesma linha de exegese, menciono, entre outros precedentes, os Acórdãos 9.184/2022 (rel. min. Vital do Rêgo) e 530/2022 (rel. min. Jorge Oliveira) , da 1ª Câmara, bem como os Acórdãos 774/2022, 246/2023 (ambos de minha relatoria) e 17.952/2021 (rel. min. Aroldo Cedraz) , da 2ª Câmara. 
8.	Na hipótese em exame, excluindo-se o tempo laborado em guarnição especial, 9 (nove) anos, 7 (sete) meses e 6 (seis) dias (v. peça 3, p. 6) , por ausência de previsão legal, o militar não satisfaz o requisito temporal de trinta anos de serviço que lhe daria, em sua passagem para a reserva remunerada, o direito à graduação acima. Ou seja, está sendo paga irregularmente pensão com base na graduação de 3º sargento em vez de ser calculada com fulcro na de cabo. 
9.	Lembro ser assentado neste Tribunal o entendimento de que os atos de concessão de reforma e pensão militar, embora correlacionados, são atos complexos independentes, de forma que, eventual irregularidade não analisada no primeiro, ainda que apreciado pela legalidade, pode ser reavaliada no segundo (com essa interpretação, v.g., na 1ª Câmara, os Acórdãos 5.263/2020, rel. min. Vital do Rêgo; 8.923/2021, rel. min. subst. Weder de Oliveira; e 18.201/2021, rel. min. Benjamin Zymler; na 2ª Câmara, os Acórdãos 457/2020 e 8.057/2020, rel. min. Ana Arraes; e 18.945/2021, rel. min. Aroldo Cedraz; e no Plenário, o recente Acórdão 664/2023, rel. min. Vital do Rêgo) .
10.	Nesse contexto, a pensão instituída pelo Sr. Manoel Lucindo Duarte deve ser considerada ilegal, com negativa de registro do correspondente ato.
11.	Outrossim, de conformidade com o art. 262 do Regimento Interno/TCU, importa determinar ao Comando do Exército que faça cessar os pagamentos decorrentes do ato impugnado, sob pena de responsabilidade solidária da autoridade administrativa omissa.
12. 	Deve-se, igualmente, determinar ao órgão de origem que comunique à beneficiária do ato sobre a deliberação do Tribunal, alertando-a de que o efeito suspensivo proveniente da interposição de eventuais recursos não a exime da devolução dos valores percebidos indevidamente após a notificação, caso esses recursos não sejam providos. Após, devem ser remetidos ao Tribunal documentos comprobatórios de que ela foi cientificada do julgamento desta Corte.
13.	Por fim, esclareço que o ato em questão deu entrada no Tribunal em 2021 (peça 3, p. 1) , não se aplicando a sistemática de "registro tácito" pelo decurso de mais de cinco anos definida no Acórdão 122/2021-TCU-Plenário (rel. min. Walton Alencar Rodrigues) , em atenção ao que foi decidido pelo STF no RE 636.553.
	Ante o exposto, manifesto-me por que seja adotada a deliberação que ora submeto a este Colegiado.
TCU, Sala das Sessões, em 18 de abril de 2023.
MARCOS BEMQUERER COSTA
Relator